【裁判字號】    90,台上,6402
【裁判日期】    901018
【裁判案由】    偽造文書
【裁判全文】
最高法院刑事判決                                九十年度台上字第六四○二號
    上  訴  人  甲○○
右上訴人因偽造文書案件，不服台灣高等法院高雄分院中華民國八十八年八月三十一
日第二審判決（八十八年度上訴字第一一五○號，起訴案號：台灣高雄地方法院檢察
署八十七年度偵字第二二六七九、二五八四四號），提起上訴，本院判決如左：
    主  文
原判決撤銷，發回台灣高等法院高雄分院。
    理  由
本件原判決認定上訴人甲○○係中國國際商業銀行鳳山分行（下稱中銀鳳山分行）高
級辦事員，負責該行之外匯業務，係從事業務之人。因從事股票買賣需要大量資金，
又見該行副理盧西倫、襄理黃世榮、副股長簡伯雄、主辦會計吳崑山未落實覆核、放
行及查帳制度，竟意圖為自己不法所有，並基於概括之犯意，自民國八十六年四月十
四日起至八十七年七月十四日止，利用經辦國外匯兌業務之機會，連續多次在無國外
匯入款項電文憑證及光票（即國外行庫旅行支票、本票、匯票）、現金收入等情況下
，於該行匯兌電腦系統「匯入匯款」、「買入光票」登錄作業正式啟帳，並製作不實
之轉帳傳票，偽造有國外匯款匯入、客戶請求託收光票、現金存入，需付款予其本人
、林姚雪娥、張簡陳英珠、徐林桂花、朱榮達、黃惠蘭、余金和、蘇靜蘭、周麗真、
蔡甄真、韓秀貞、張月女、陳哲偉、謝能智、溫朝芳等人，使中銀鳳山分行人員陷於
錯誤，而依轉帳傳票所載之金額如數交付。上訴人又基於概括之犯意，於八十六年四
月間某日，在高雄縣鳳山市某處，委託不知情之第三人，偽刻該行客戶溫朝芳之印章
二顆（原先偽刻一顆，其後以為遺失，再以同一方式，偽刻一顆，於被查獲時尋獲原
先偽刻之印章），未經溫朝芳同意，擅自偽造溫朝芳之印鑑卡、開戶申請書，在中銀
鳳山分行開立帳號二四○七－四帳戶，足以生損害於溫朝芳及中銀鳳山分行。隨即將
詐得之款項分次以轉帳方式匯入自己及溫朝芳之前開帳戶內，或逕行匯入或以提領現
金方式（溫朝芳帳戶部分，係持該偽刻之印章蓋用偽造印文於取款憑條後，再於國內
匯款申請書上偽造或偽簽溫朝芳之印文、署押，偽造該取款憑條、匯款申請書，持以
向中銀鳳山分行領取現金及轉匯款，足以生損害於溫朝芳及中銀鳳山分行）匯至曹聖
發、林士堯、施慧娟、呂惠三、石瑞瑜、呂惠龍等設於中興銀行營業部及華南銀行苓
雅分行等帳戶，供其投資股票之用。共計詐取美金三百十四萬六千三百八十五元，折
合新台幣九千零九十五萬五千零七十五元。嗣於八十七年九月十五日，經中銀稽核處
派員至該分行作年度例行稽核時，發覺帳目有異始發現上情，經台灣高雄地方法院檢
察署檢察官指揮法務部調查站高雄縣調查局偵辦後查獲，並扣得偽造之「溫朝芳」印
章二顆及「溫朝芳」名義之上開存摺一本等情。因認第一審法院論處上訴人連續行使
偽造私文書，足以生損害於他人罪刑，為無不合，予以維持，駁回上訴人在第二審之
上訴，固非無見。
惟查(一)原判決認定上訴人以偽造文書方式，以溫朝芳之名義在中銀鳳山分行開立二四
○七－四號帳戶，再以偽刻溫朝芳之印章蓋用於取款憑條，並於國內匯款申請書上偽
造或偽簽溫朝芳之印文、署押，偽造該取款憑條、匯款申請書，持向中銀鳳山分行領
取現金及轉匯款以資週轉。但依卷附之上開國內匯款申請書列印有匯款人姓名一欄（
詳證物清冊卷二），上開姓名欄其用意是否與郵政存簿儲金提款單儲戶姓名欄填寫儲
戶姓名，僅在識別匯款人為何人，以便查稽資金之流向，抑或係在表示匯款人本人簽
名之意思而有偽造署押之適用，原審未明上開匯款人姓名欄之性質與用意，遽以偽
造私文書論處罪刑，自有理由不備之違誤。(二)證據雖經調查，而其內容尚未明瞭者，
即與未經調查者無異，如遽行判決，仍屬應於審判期日調查之證據未予調查之違法。
查卷附上訴人偽以溫朝芳所開立之二四○七－四號帳戶，上訴人自八十六年四月十四
日新開戶後計有三十餘次之提款紀錄，此有上開存摺二本可稽（詳證物清冊卷一最末
頁），則上訴人偽造取款憑條之次數若干﹖攸關犯罪事實之認定與偽造印文之沒收，
原審未詳加調查，遽認上訴人共偽造取款憑條二十三張，調查職責，尚有未盡。(三)科
刑判決書所認定之事實與所採之證據不相適合，即屬證據上理由矛盾，其判決當然為
違背法令。原判決認定上訴人偽造取款憑條二十三張，並認上開取款條上偽造之印文
二十五枚，依刑法第二百十九條之規定諭知沒收。但上開取款憑條所偽造之印文，固
以每紙一枚為多，但其中八十六年七月二十五日、八十六年八月四日、八十六年十月
二十八日之取款憑條各偽造二枚，八十六年十月十三日偽造三枚（詳證物清冊卷二）
，則上訴人偽造之印文應不只二十五枚，原判決認定偽造二十五枚，其事實認定與卷
證資料不符，難謂為適法，此外卷附二四○七－四號溫朝芳之存摺共有二本（詳證物
清冊卷一末頁），原判決既認上開存摺為上訴人所有供犯罪所用之物，竟只沒收其中
一本，置另外一本於不顧，併有可議。以上或為上訴意旨所指摘或為本院得依職權調
查之事項，應認原判決有撤銷發回更審之原因。
據上論結，應依刑事訴訟法第三百九十七條、第四百零一條，判決如主文。
中      華      民      國     九十     年      十      月     十八     日
                              最高法院刑事第九庭
                                  審判長法官  莊  登  照
                                        法官  洪  明  輝
                                        法官  黃  一  鑫
                                        法官  魏  新  和
                                        法官  林  秀  夫
      右正本證明與原本無異
                                              書  記  官
中      華      民      國     九十     年      十      月    二十五    日


司法院資訊處製作；財團法人民間司法改革基金會備份。
